【裁判字號】    98,訴,508
【裁判日期】    990323
【裁判案由】    損害賠償
【裁判全文】
臺灣彰化地方法院民事判決               98年度訴字第508號
原      告  丙○○
法定代理人  乙○○
訴訟代理人  張皓帆律師
複  代理人  林佳盈
被      告  甲○○
上列當事人間請求侵權行為損害賠償事件，本院於民國99年3 月
9日言詞辯論終結，判決如下：
    主      文
被告應給付原告新臺幣壹佰壹拾萬玖仟柒佰伍拾壹元及自民國九
十八年一月十六日起至清償日止按週年利率百分之五計算之利息
。
原告其餘之訴駁回。
訴訟費用由被告負擔三分之一，餘由原告負擔。
本判決原告勝訴部分，於原告以新臺幣參拾陸萬元為被告預供擔
保後得假執行。
原告其餘假執行之聲請駁回。
    事實及理由
一、原告起訴主張：
（一）被告甲○○於民國（下同）97年4 月16日上午11時40分許
      ，駕駛車牌號碼A7-6348 號自小貨車，自其彰化縣花壇鄉
      ○○路122 號居所內倒車至花秀路時，應注意、能注意而
      不注意，撞及由訴外人乙○○所騎車號TON -886號（起訴
      狀誤載為TOM-886 ）輕型機車，其上搭載原告，致原告受
      有右眼創傷性前房出血合併青光眼，右眼創傷性瞳孔收縮
      不良，右顴骨、上頷骨開放性骨折，右眼眼瞼眼臉撕裂傷
      合併淚小管裂傷及右眼瞼閉合不全併暴露性角膜炎、眼球
      挫傷等傷害，而原告因上顎顎骨骨折及上顎骨齒槽骨壞死
      ，切除部分齒槽骨及右上顎第1 、2 小臼齒恆牙牙胚，清
      除腐骨，造成永久性缺牙。上開事實業經本院97年度交易
      字第306 號刑事確定判決認定無誤。
（二）按因故意或過失不法侵害他人之權利者，負損害賠償責任
      ；又不法侵害他人之身體或健康者，對於被害人因此喪失
      或減少勞動能力，或增加生活上之需要時，應負損害賠償
      責任；另不法侵害他人之身體、健康、名譽、自由、信用
      、隱私、貞操，或不法侵害其他人格法益而情節重大者，
      被害人雖非財產上之損害，亦得請求賠償相當之金額。民
      法第184條第1項、第193條第1項、第195條第1項分別定有
      明文。茲就原告請求損害賠償項目、金額臚列如後：
    1.醫院就診實際支出金額新臺幣（下同）146,897 元。
    2.原告受傷之際因身體虛弱無法進行手術治療，經醫師建議
      購買炳翰人參粉及螺旋藻等食品合計667,430 元調養體質
      。查根據生物科技周刊（Journal Of Biotechnology）所
      作的一項報導指出，人參有止血、抗氧化、促進血液循環
      、減輕疼痛、抑制出血和治癒外傷的功能。從藥物學角度
      來看，人參最主要的化合物是ginsenoside saponins，近
      來它們常常被用於治療心血管、腦血管、中樞神經系統、
      肝、血液及造血系統方面的疾病。1996年出版的【農業和
      食物化學】雜誌對人參的好處作了進一步的闡述，人參有
      很多的性能，包括對中樞神經系統的作用、鎮定和抑制作
      用、防止抑壓性潰瘍、增強骨腸蠕動力、抗疲勞、影響內
      分泌系統等，也真有加快醣類、脂類和蛋白質的新陳代謝
      及合成。人參主要的有效成分在於人參皂甘，據報導，皂
      甘能有效減輕實驗鼠的發炎症狀，同時對於人類白血球對
      壓力原（stressor）的反應，它們能發揮比氫化可體松（
      hydrocortisone常見的抗炎藥）更強大的抑制功效。故為
      抑制出血和治癒外傷使用人參粉為必要之醫藥費支出。至
      於螺旋藻部分亦可增加抵抗力，幫助微血管，亦屬必要醫
      療支出。
    3.原告年僅4 歲，因右顴骨開放性骨折及眼臉撕裂傷，致將
      來必需多次整型重建，又右眼視力僅餘0.4 ，目前尚在惡
      化當中，齒槽骨碎裂致傷及恒齒，預估日後必要之醫療支
      出為47萬元。據財團法人彰化基督教醫院98彰基院字第09
      8110013 號函，原告所須手術費用(1)重建整形既手術外科
      費用約15萬元，(2)眼科約10萬元，(3)口腔外科約22萬元，
      合計為47萬元。
    4.原告請求精神慰撫金200 萬元。原告自97年4 月16日車禍
      發生迄今近2 年，除門診近70次，住院4 次外，歷經數次
      重建整形外科、口腔外科、眼外科手術，此2 年間身心所
      受折磨可想而知，且原告因眼、臉及上顎變形，受到幼稚
      園小朋友排斥、訕笑，致畏懼上學、拒絕與同儕相處、情
      緒不穩定，精神上受有極大痛苦。據財團法人彰化基督教
      醫院98彰基院字第098090371 號函及98彰基院字第098110
      013 號函鑑定，原告須等待至16~18 歲才能進行顏面骨切
      除手術及骨頭移植手術，復原約須6 星期。眼瞼內翻合併
      睫毛倒插矯正手術復原時間約1 年。另原告須等待超過18
      歲再進行下顎骨重建手術及右上第1 小臼齒和第2 小臼齒
      植牙重建，復原期間約1 年。原告93年2 月8 日生，迄至
      18歲進行重建尚須12年的光陰，此12年中因眼、臉及上顎
      變形在成長過程所承受之壓力令人殊難想像，更遑論漫長
      的復原期間所須忍受之痛苦與不適。
（三）原告父親蕭義松因精神分裂症於臺中市仁愛之家附設靜和
      醫院住院治療，無任何工作能力。其母為越南籍陳氏緣，
      於97年2 月1 日遭移民署遣送出境。祖父丁○○原從事車
      床工，現因年高已退休，祖母即法定代理人乙○○不識字
      ，為單純之家庭主婦，雖原告祖父母有數分薄產，但須供
      2 人養老及扶養蕭義松3 名子女。反觀被告有房屋2 幢，
      土地6 筆，價值不菲，除務農外，且從事新、舊農用機械
      買賣及農用機械修理，並擁有大型農用割稻機，專代工收
      割，收入頗豐等語，並聲明：(1)被告應給付原告300 萬元
      ，及自起訴狀繕本送達翌日起至清償日止，按年息百分之
      5 計算之利息。(2)訴訟費用由被告負擔。(3)請准原告供擔
      保，宣告假執行。
（四）對被告答辯所為之陳述：依臺灣省彰化縣區車輛行車事故
      鑑定委員會彰化縣區980370案鑑定意見書表示：「一、本
      件被告甲○○駕駛自小客車倒車時未謹慎緩慢後倒，並注
      意其他之車輛為肇事原因。二、乙○○駕車輕機車措手不
      及，無肇事因素…」，故本件原告及其法定代理人乙○○
      就本件車禍之發生無任何過失。
二、被告答辯：在本件車禍中其確實有過失，但其係誠心欲與原
    告達成和解，事發之後其也曾至醫院探望原告，先行交付3
    萬元（不包括在之前與訴外人乙○○成立調解的5 萬元之內
    ），但是因為其係務農維生，家裡有母親及4 個小孩要扶養
    ，加上有100 萬左右的貸款要繳（其是向農會借錢讓孩子讀
    書），故認原告所請求的數額過高。且乙○○沒有駕照騎乘
    機車、還讓原告丙○○未戴安全帽站在機車龍頭與座位之間
    的踏板上，亦有過失，應負擔部分的責任，惟負擔責任之比
    例由法官依法為認定。對於原告至醫院就診檢附收據之支出
    金額合計為146,897 元，沒有意見，但原告購買人參等食品
    費用之支出，則認為非屬必要性之醫療費用。並聲明：（一
    ）原告之訴駁回。（二）訴訟費用由原告負擔。
三、兩造不爭執之事項：
（一）被告甲○○於97年4 月16日上午11時40分許，駕駛車牌號
      碼A7-6348 號自小貨車倒車至花秀路時，撞及由訴外人乙○○所騎車號TON-886 號輕型機車，其上搭載原告丙○○
      。
（二）原告丙○○因而受有右顴骨開放性骨折及眼臉撕裂等傷害
      。
（三）被告甲○○於本件車禍中應注意、能注意而未注意，為有
      過失。
（四）被告已經給付原告3萬元
四、本院之判斷：
（一）原告主張之上開事實，業據其提出醫院診斷證明書、醫療
      費用收據65紙、統一發票5 紙、國稅局財產清單等資料附
      卷可稽（見本院卷第35-55 、107-144 頁）；又被告駕駛
      汽車倒車時，應顯示倒車燈光或手勢後，謹慎緩慢後倒，
      並應注意其他車輛及行人，然被告疏未注意花秀路上其他
      往來車輛而貿然倒車，致生本件車禍，其業務過失傷害之
      犯行，業經本院97年度交易字第306 號刑事判決，處有期
      徒刑4 月，得易科罰金確定乙節，經本院調閱上開刑事案
      件卷宗查核無誤；且經臺灣省彰化縣區車輛行車事故鑑定
      委員會98年9 月14 日 彰鑑字第0985601997號函附之鑑定
      意見書鑑定「被告駕駛自小貨車倒車時未謹慎緩慢後倒，
      並注意其他車輛，為肇事原因」無訛（見本院卷第62-65
      頁）；再被告對於本件車禍事故之發生具有過失等情，亦
      不爭執（見本院卷第77、149頁），是堪信為真實。
（二）按因故意或過失，不法侵害他人之權利者，負損害賠償責
      任，民法第184 條第1 項前段定有明文，乃侵權行為損害
      賠償責任之法律規定。次按不法侵害他人之身體或健康者
      ，對於被害人因此喪失或減少勞動能力或增加生活上之需
      要時，應負損害賠償責任；不法侵害他人之身體、健康者
      ，被害人雖非財產上之損害，亦得請求賠償相當之金額，
      民法第193 條第1 項、第195 條第1 項前段定有明文。經
      查：本件既因被告倒車時疏未注意，致生車禍事故，原告
      因而受有前開傷害，被告之行為與本件事故之發生具有相
      當之因果關係，足堪認定。從而，原告依前揭規定請求被
      告負損害賠償責任，於法即屬有據，應予准許。茲就原告
      請求損害賠償項目、數額，分別審酌如下：
    1.醫療費146,897 元部分：原告主張其因發生本件車禍事故
      ，業已支出醫療費用共計146,897 元，業據其提出彰化基
      督教醫院、連哲震耳鼻喉科診所、聖比安聯合診所、時代
      眼科診所、秀傳紀念醫院、林口長庚紀念醫院、陳永樺眼
      科診所、曉陽眼科診所、李偉卿整形外科診所、國立臺灣
      大學附設醫院、私立高雄醫學大學附設中和紀念醫院等門
      診收據等影本為證（見本院卷第107-141 頁），並為被告
      所不爭執。惟前開彰化基督教醫院97年4 月16日、97年4
      月16日至97年4 月20日、97年4 月26日、97年5 月3 日、
      97年5 月31日、97年6 月28日、97年8 月9 日、97年9 月
      12日之門診收據為乙○○所支出（見本院卷第107 、110
      、113 、115 、118 頁）；私立高雄醫學大學附設中和紀
      念醫院門診收據項目為證明書費用（見本院卷第140 頁）
      ，與本件原告受有傷害而必需支出之醫療費用均無相關，
      應予扣除。故本件原告所得請求之醫療費用為141,390 元
      （計算式：146,897 －2,000 0000 0000 0000 0000
      0000 0000 0000000 000000＝141,390 ），始為允
      當。
    2.保健食品人參及螺旋藻費用667,430 元部分：原告主張受
      傷之際因身體虛弱無法進行手術治療，因而在醫師建議下
      購買人參粉及螺旋藻等食品合計667,430 元調養體質云云
      ，並提出發票5紙為憑（見本院卷第142-144頁）。惟原告
      所主張者並未見醫師出具任何診斷資料以為憑斷，且經本
      院函詢彰化基督教醫院，經該院以99年3月8日99彰基院字
      第099030040 號函覆表示：「人參臨床用於補脾益肺、生
      津、大補元氣、安神益智等功能，但實際療效仍應由中醫
      師臨床實際接觸病患進行辨證論治而定。另人參花包及螺
      旋藻皆屬保健食品，臨床療效無法確定」等語（見本院卷
      第165 頁），是上開保健食品支出對於原告傷勢之復原是
      否有實際幫助，目前尚無法證實，亦未經過專業醫師或營
      養師診察囑咐有服用之必要，自難予證明係復原期間所必
      要服用之食品，無法證明確屬醫療上之必要支出，自難認
      原告此部分之主張為真實，故此部分之費用，自難准許。
    3.將來支出之醫療費用47萬元部分：
    (1)原告主張因前揭傷害，未來尚須接受上顎骨重建治療及恆
      牙植牙治療，眼部視力治療及眼瞼、鼻淚管修補重建治療
      ，顏面骨生長板壞死之重建治療等手術，合計醫療費用為
      47萬元等語。復經本院就上開手術之必要性函詢財團法人
      彰化基督教醫院醫院，經該院於98年9 月23日以98彰基院
      字第098090371 號函函覆本院：「（一）重建整形暨手外
      科：…顏面生長板的壞死必須等待病患至16～17歲，顏面
      骨頭生長已穩定，再評估雙側顏面外觀是否有差異，如雙
      側顏面外觀有差異，則需評估是否由顏面骨生長差異所造
      成，如果是顏面骨生長差異造成，則需詳估顏面骨差異的
      程度及評估病患是否需接受顏面骨切除手術及骨頭移植手
      術。（二）眼科：…病患日後需要以人工淚管做結膜淚管
      淚囊鼻腔吻合重建手術以及眼瞼內翻矯正手術…。（三）
      口腔外科：右側上顎骨壞死，接受腐骨清除術及右上第1
      小臼齒和第2 小臼齒拔除術。現階段局部右上顎缺陷，考
      慮病患年紀及上顎骨發育狀況，建議等病患超過18歲再行
      評估及骨頭重建手術，及右上第1 小臼齒和第2 小臼齒植
      牙重建。」（見本院卷第72頁），足認原告將來確有從事
      上開手術治療之必要，其對於將來醫療費用支出之請求，
      核屬必要之醫療費用，應予准許。
    (2)至上開手術所需費用，經財團法人彰化基督教醫院醫院於
      98年11月5日以98彰基院字第098110013號函函覆本院稱：
      「（一）重建整形暨手外科部分：接受顏面重建手術的費
      用約10至15萬元；（二）眼科：…以健保身份就醫病人約
      需自行負擔約3萬元，以自費身份就醫費用約8到10萬元；
      （三）口腔外科：…總計約22萬元」等語（見本院卷第92
      頁）；另就上開手術何者可能需以自費就醫，亦經該院於
      99年3月8日以99彰基院字第099030040 號函函覆本院稱：
      「（一）重建整形暨手外科部分：…如病患因顏面功能受
      損而接受手術，可健保給付，如果是病患對自己外觀不滿
      意而接受手術，需患者自費。（二）眼科：以健保身份就
      醫病人約需自行負擔約3萬元，以自費身份就醫費用約8到
      10萬元；（三）口腔外科：…總計約22萬元，以上需自費
      …。」等語（見本院卷第164-165頁）
    (3)經查，原告已加入全民健康保險，有其所提出之醫院門診
      收據為佐（見本院卷第108-141 頁），且為其所不爭執，
      自應以健保身份就醫，始為合理，故其將來重建整形暨手
      外科部分手術費用應為12萬5,000 元（即10至15萬元間之
      平均數）；眼科部分手術費用以健保身份就醫應為3 萬元
      ；口腔外科部分手術費用則需自費為22萬元，合計3 項手
      術需花費37萬5,000 元，是原告主張將來必要手術費用在
      37萬5,000 元之範圍內，要無不合，逾此範圍之請求，即
      乏所據。
    4.精神慰撫金部分200 萬元部分：原告主張因被告之侵權行
      為受有上揭傷害，除歷經數次外科手術，受傷痛折磨外，
      且因眼、臉及上顎變形，受到幼稚園小朋友排斥、訕笑，
      致畏懼上學、拒絕與同儕相處、情緒不穩定，精神上所受
      痛苦非微，請求被告給付200 萬元之非財產上之損害賠償
      等語。經查，原告93年2 月8 日生，現年6 歲，名下無任
      何財產，原告父親蕭義松因精神分裂症於臺中市仁愛之家
      附設靜和醫院住院治療，無任何工作能力，其母為越南籍
      陳氏緣，於97年2 月1 日遭移民署遣送出境，其祖父丁○○34年次，年事已高，名下有財產14筆，價值達809 萬6,
      938 元，其祖母乙○○36年次，年事已高，名下有財產10
      筆，價值達1,178 萬1,954 元；而查被告國中畢業，與妻
      子均以務農為業，育有4 名子女，分別就讀國中、大學，
      家中尚有母親需扶養，名下現有土地2 筆、建物2 棟、田
      賦4 筆，價值達10,72 萬4,600 元，然有秀水鄉農會貸款
      約100 萬元需繳納等情，有個人基本資料查詢結果、戶籍
      謄本、臺中市仁愛之家附設靜和醫院診斷證明書、入出國
      及移民署專勤事務第二大隊彰化縣專勤隊書函、稅務電子
      閘門財產所得調件明細表、秀水鄉農會放款利息清單在卷
      可參（見本院98年度交附民字第5 號卷第13-18 頁，本院
      卷第20-24 、30、82-84 、16 6頁），並經兩造陳明在卷
      （見本院卷第28、100 頁），堪認屬實。本院據上審酌兩
      造之身分、地位、經濟、家庭狀況，及原告受傷、痛苦程
      度，與被告過失行為手段態樣各情後，認原告請求精神慰
      撫金即非財產上之損害75萬元，始屬相當，逾此部分之請
      求，稍嫌過高，不應准許。
（三）次按損害之發生或擴大，被害人與有過失者，法院得減輕
      賠償金額，或免除之，民法第217 條第1 項定有明文。此
      項規定之目的，在謀求加害人與被害人間之公平，故在裁
      判上法院得依職權減輕或免除之（最高法院85年臺上字第
      17 56 號判例意旨參照）。又機器腳踏車駕駛人或附載座
      人未依規定戴安全帽者，處駕駛人500 元罰鍰，道路交通
      管理處罰條例第31條第6 項載有明文。再機器腳踏車附載
      人員或物品，駕駛人及附載坐人均應戴安全帽；機器腳踏
      車駕駛人及附載座人應依下列規定配戴安全帽：1.安全帽
      應為乘坐機器腳踏車用之安全帽，經經濟部標準檢驗局檢
      驗合格，並於帽體貼有檢驗合格標識或梅花型Ｓ產品安全
      標誌。2.帽體及相關配件必須齊全，並無毀損、鬆脫或變
      更之情事。3.配帶時安全帽應正面朝前及位置正確，於顎
      下繫緊扣環，安全帽並應適合頭形，穩固戴在頭上，不致
      上下左右晃動，且不可遮蔽視線，道路交通安全規則第88
      條第1 項第5 款、第2 項訂有明文。本件被告抗辯原告乘
      坐機車未戴安全帽，對本件車禍之發生亦應負擔過失責任
      等語，經查，本件原告對本件車禍之發生原因雖無過失，
      有臺灣省彰化縣車輛行車事故委員會98年9 月14日彰鑑字
      第0985601997號函所附鑑定意見書所認「甲○○駕駛自小
      貨車倒車時未謹慎緩慢後倒，並注意其他之車輛為肇事原
      因。乙○○駕駛輕機車措手不及，無肇事因素，但無照駕
      駛及前載乘客部分有違規定」在卷可考（見本院卷第62-6
      5 頁），然原告於車禍發生時並未佩戴安全帽一情，業為
      兩造所不爭執（見本院卷第28頁），亦堪採信。本院審酌
      原告因本件車禍所受之傷勢，均在位於頭部位置之眼、鼻
      、顴骨處，如原告於車禍當時配戴安全帽，當可緩衝、減
      少頭臉部位遭撞擊之面積與程度，而降低所受之損害，故
      認原告對於本件車禍損害之發生或擴大與有過失，並審酌
      原告前揭過失情節，認原告應負10% 責任，被告應負90%
      責任，本件應以減輕被告百分之10之賠償金額為適當，經
      計算結果，原告得請求之金額應為1,139,751 元（計算式
      ：1,266,39 0元×90% ＝1,139,751 ）。
五、綜上所述，扣除兩造不爭執被告已經給付原告之3 萬元後（
    見本院卷第28頁），原告本於侵權行為損害賠償之法律關係
    ，請求被告給付原告1,109,751 元（計算式：1,139,751－
     30,000 ＝1,109,751 ），及自起訴狀繕本送達被告之翌日
    即98年1 月16日起至清償日止，按年息百分之5 計算之利息
    ，為有理由，應予准許。逾此範圍之請求，不應准許，應予
    駁回。
六、本件原告陳明願供擔保聲請宣告假執行，經核原告勝訴部分
    ，於法並無不合，爰酌定相當擔保金額宣告之。至於原告敗
    訴部分之請求既為無理由，其假執行之聲請，已失所附麗，
    併予駁回。
七、本件事證已臻明確，兩造其餘之攻擊或防禦方法及事證，經
    本院詳加審酌後，核與本件判決結果不生影響，爰不逐一論
    述，附此敘明。
八、訴訟費用依原告勝訴之比例，確定兩造應負擔之比例如主文
    所示。
九、訴訟費用負擔之依據：民事訴訟法第79條。
中    華    民    國    99    年    3     月    23    日
                      民事第三庭法  官  林秉暉
上正本係照原本作成。
如對本判決上訴，須於收受送達後20日內向本院提出上訴狀。
中    華    民    國    99    年    3     月    23    日
                                書記官  廖春慧

司法院資訊處製作；財團法人民間司法改革基金會備份。
